臺灣高等法院臺南分院民事判決　　96年度再字第7號
再 審 原告　乙○○
訴訟代理人　蔡文斌　律師
　　　　　　何冠慧　律師
　　　　　　王建強　律師
　　　　　　李育禹　律師
再 審 被告　戊○○
　　　　　　丙○○
　　　　　　甲　○
　　　　　　丁○○
上列當事人間返還不當得利事件，再審原告對於中華民國95年7
月18日本院94年度上字第201號第二審判決確定部分（即父母扶
養費、喪葬費用），提起再審之訴，茲判決如下：
　　主　　文
再審之訴駁回。
再審訴訟費用由再審原告負擔。
    理  由
一、按「有下列各款情形之一者，得以再審之訴對於確定終局判
    決聲明不服。但當事人已依上訴主張其事由或知其事由而不
    為主張者，不在此限。」，民事訴訟法第496條第1項但書定
    有明文。所謂「已依上訴主張其事由」，係指下級法院之判
    決具有再審理由，當事人已依上訴程序主張其事由，而為上
　　級法院判決所不採者而言；至於同條項但書所定「知其事由
    而不主張」，即當事人於言詞辯論終結前知有再審理由而不
    提出主張是也。又若原確定判決為得上訴第三審之判決，上
    訴人亦提起第三審上訴，並經第三審判決上訴駁回而確定，
    則上訴人於收受原確定判決正本之送達時，對於判決理由有
    無適用法規顯有錯誤情形，即可知之，無論有無依上訴而為
    主張，依前開法條但書規定，均不得於上訴經駁回確定後，
    復對原確定判決以適用法規顯有錯誤為由，提起再審之訴（
    最高法院78年度台再字第95號、84年度台上字第2340號判決
    意旨參照）。
二、再審聲請意旨略以：
　(一)關於扶養費部分，原確定判決略以再審原告所提出之各類所
　  得扣繳暨免扣繳憑單影本、證人鄭瑞英之證詞及台南市安南
    區學東里里長黃春茂所具之證明書三項證據，不足以證明原
    告確有扶養父母之事實，故再審原告關於扶養費部分之請求
    為無理由，惟查：
　1.原確定判決僅以「證人鄭瑞英為再審原告乙○○之配偶」為
　  由，而不採納鄭瑞英之證述，完全忽略鄭瑞英確實親身經歷
    乙○○有扶養黃海洋及黃吳杏之事實所為之證述，就此原確
    定判決顯然違反最高法院53年台上字第2673號判例意旨。
　2.原確定判決對於再審原告所提台南市安南區學東里里長黃春
　  茂所具之證明書，僅稱「不足以證明其確實有扶養黃海洋及
    黃吳杏之事實」云云，並未說明「為何」系爭證明書，不足
    以證明乙○○確實有扶養黃海洋及黃吳杏之事實，申言之，
    原審未於判決理由項下就乙○○所提之攻擊方法表示任何意
    見，就此，原確定判決顯然違背民事訴訟法第226條第1項第
    2款及第3項之規定。
　3.又民法第1117條所稱「不能維持生活」，於解釋上，不能謂
　  凡有任何不動產者均非屬「不能維持生活」，蓋於一般生活
    經驗上，空有土地而無法拋售者，所在多有，此等人於生活
    上仍須就生活費用到處貸款，否則難以度日，故是否符合民
    法第1117條所稱「不能維持生活」應實質探究，而非形式認
    定。查黃海洋係於民國（下同）82年間出售土地，惟於出售
    土地之前，黃海洋、黃吳杏因年紀老邁而無法工作，因此無
　　「現金」上之收入可供使用，是黃海洋及黃吳杏有受扶養之
　  必要，原確定判決僅以黃海洋於82年間有出售土地即遽稱「
    黃海洋、黃吳杏顯非無資力而需靠再審原告扶養之人」，顯
    然違背民法第1117條及民事訴訟法第222條第3項之規定。
　4.況民法第1117條所稱「扶養」並不以金錢為限，凡親情之付
　  出亦屬之，再審被告等人於出嫁後，無論於金錢上或親情上
    ，均未對黃海洋及黃吳杏有所付出，倘如原確定判決所言，
    再審原告乙○○未曾扶養過黃海洋及黃吳杏，則黃海洋及黃
    吳杏是如何安享晚年？雖丁○○曾於訴訟中主張伊曾撫養黃
    海洋，然丁○○為民國46年生，於69年前，僅係美容院之學
    徒，每月所得不多，至69年底向戊○○借新台幣（下同）6
    萬元裝潢，由乙○○向房東協議承租房子，開設文伶美容院
    ，72年間結婚，即無顧及父母之存在，何有撫養黃海洋夫婦
    之事實，故丁○○所言並不實在，此外，其餘再審被告亦均
    未扶養過父母，因此黃海洋於82年間出售土地前之生活費用
    如非乙○○所支付，則渠生活費用從何而來？就此，原確定
    判決認定事實，顯然違反民事訴訟法第222條第3項所稱之經
    驗法則。綜上，原確定判決顯有民事訴訟法第496條第1項第
    1款之再審理由。
　(二)關於喪葬費部分，原確定判決略謂再審原告當初已默示捨棄
　  請求其同胞姊妹負擔其他喪葬費用，事隔多年之後，殊無理
    由再請求再審被告戊○○等人給付喪葬費之權利，故認定上
    訴人乙○○之請求為無理由，惟查：
　1.就黃吳杏喪葬費部分，原審認定再審原告確有委請國揚公司
　  辦理黃吳杏之喪葬事宜，因此，有所爭執者應係「數額多寡
    」，而非「有無支出」之問題。亦即乙○○支出黃吳杏喪葬
    費一事，已為原審判決理由所確認，惟原審判決主文卻完全
    認為乙○○此部分之支出為無理由，就此判決理由與主文牴
    觸則甚為顯然。
　2.就黃海洋喪葬費部分，再審被告丁○○於94年8月31日前審
　  程序中，雖否認再審原告所提出關於黃海洋之喪葬費收據，
    但亦同時自認：「原告（即再審原告）當時幫我父親處理喪
    葬事宜時，沒有那麼多項目。」，不啻自認關於黃海洋之喪
    葬費確實由再審原告乙○○所支出，有所爭執者僅係「數額
    多寡」而已。原審於判決主文竟完全認為乙○○此部分之支
    出為無理由，就此原確定判決顯然違反民事訴訟法第279條
    第1項之規定。
　3.綜上，黃海洋及黃吳杏喪葬費用確實由乙○○所支出，至於
　  數額之多寡，原審應依民事訴訟法第222條第2項規定，審酌
    一切情況，依所得心證定其數額，無論如何均不能為乙○○
    全面敗訴之判決，否則黃海洋及黃吳杏之喪葬費用從何而來
    ？原確定判決未思及此處，顯有違反民事訴訟法第222條第2
    項、第3項規定之違誤。
　4.況再審原告否認曾陳述「被告丁○○說有支付樂隊、靈車等
    費用，是因為依照我們宗族的制度，被告和其他堂姊妹並沒
    有參加遺產的分配，所以他們沒有負擔喪葬費的部分，他們
    只有支付樂隊及靈車的費用而已，所以被告每個人只有負擔
    約四千元而已。」，原確定判決將上開陳述採為判決之依據
    ，即違反最高法院47年度台上430號判例之意旨。且民事訴
    訟法第219條係指關於「程序」之進行，專以筆錄證之而言
    ，而再審原告曾否為上述陳述，並非程序問題，故原確定判
    決應實質認定，並非援引系爭法條而遽為認定，就此原審確
    定判決顯然錯誤適用民事訴訟法第219條之規定。從而，有
    民事訴訟法第496條第1項第1款之再審理由。
　5.退步言，即令再審原告有為上開陳述，伊亦係以再審被告戊
　  ○○等人放棄繼承權作為條件，並非單純默示捨棄請求其同
    胞姊妹負擔其他喪葬費用。經查：再審被告戊○○等人於95
    年1月25日提領黃海洋生前所有之土地徵收補償費用，即代
    表渠等已為繼承，故再審被告等人自應就喪葬費部分與再審
    原告平均分擔，始為合理。
　(三)再審被告等人提領黃海洋生前所有之土地徵收補償費用之相
　  關證據，於前訴訟程序即已存在，惟前審未盡民事訴訟法第
    199條規定之闡明義務，致再審原告未能提出使用，故認定
    再審被告戊○○等人已放棄繼承權之情況下，再審原告乙○
    ○同意渠等僅需負擔4,000元之喪葬費用，就此，倘鈞院再
    予斟酌，必能使再審原告受更為有利之判決，是此部分亦符
    合民事訴訟法第496條第1項第13款之再審事由。
三、本案再審原告指摘原確定判決有民事訴訟法第496條第1項第
    1款之適用法規顯有錯誤、第2款之判決理由與主文顯有矛盾
    、第13款之當事人發現未經斟酌之證物或得使用該證物以得
    較有利益之裁判等法定再審事由，爰就再審原告主張之各項
    事由，分別論斷如下：
　(一)再審原告主張原確定判決未就再審原告提出之各類所得扣繳
    暨免扣繳憑單影本、證人鄭瑞英之證詞及台南市安南區學東
    里里長黃春茂所出具之證明書等3項證據詳加審酌，即認上
    開證據不足證明再審原告有扶養父母事實，顯屬消極不適用
    法規云云。茲查：再審原告訴請再審被告返還不當得利事件
    ，曾經第一審臺灣台南地方法院調查，並審酌論斷如下「再
    審原告所提上述扣繳憑單僅得證明再審原告有扶養父母能力
    ，然不足以證明再審原告確有扶養父母，又再審原告雖另舉
    證人鄭瑞英為證，證人鄭瑞英之證述與再審原告之前開主張
    相符，惟鄭瑞英為再審原告之配偶，其證述難免有偏頗再審
    原告之虞，難以遽信為真實」（台灣台南地方法院94年度重
    家訴字第2號判決書第11頁第11行至第17行），而為再審原
    告敗訴之判決。再審原告上訴本院前訴訟程序時復為同一指
    摘，並另提出第三人台南市安南區學東里里長黃春茂所出具
    之證明書為證，惟經本院前訴訟程序（94年度上字第201號
    ）調查後以同一理由駁回之外，復以「台南市安南區學東里
    里長黃春茂所出具之證明書一紙，亦不足以證明再審原告確
    實有扶養父母之事實」為由駁回其此部分主張（本院94年度
    上字第201號判決書第12頁第4行至第12行）。再審原告猶不
    服，再度以上揭理由提起第三審上訴（最高法院96年度台上
    字第392號卷第30頁、第31頁），復經最高法院96年度台上
    字第392號判決以其上訴無理由駁回。足證再審原告指摘原
    確定判決有消極不適用法規乙節，已符合民事訴訟法第496
    條第1項但書「當事人已依上訴主張其事由」之消極要件，
    依法不得提起再審之訴。
　(二)再審原告復主張「原確定判決就黃海洋、黃吳杏是否構成民
　  法第1117條所稱之不能維持生活乙節，未實質審究，顯違背
    上開條文及民事訴訟法第222條第3項之規定」，而符合民事
    訴訟法第496條第1項第1款之再審事由云云。經查：
  1.按「受扶養權利者，以不能維持生活而無謀生能力者為限。
    前項無謀生能力之限制，於直系血親尊親屬，不適用之。」
    ，民法第1117條定有明文。而同條第2項僅規定，前項無謀
    生能力之限制，於直系血親尊親屬不適用之，並非規定前項
　　不能維持生活之限制，於直系血親尊親屬不適用之。是直系
　  血親尊親屬，如能以自己財產維持生活者，自無受扶養之權
    利（最高法院72年度台上字第4792號判決意旨參照）。
  2.依原確定判決理由所載：「參酌黃海洋既有高達500萬元及
    1700萬元之鉅款分別贈與上訴人（即再審原告）及其二子以
    觀，足證黃海洋、黃吳杏顯非無資力而需靠上訴人乙○○扶
    養之人。」等語觀之（本院94年度上字第201號判決書第12
    頁第12行後段以下），足認再審原告之父母於生前尚擁有相
    當價值之財產。又所謂財產，不論為金錢、動產、不動產等
    當均屬之。是參照上揭條文及判決意旨，再審原告之父母黃
    海洋、黃吳杏既有贈送鉅款予再審原告暨其子之能力，原確
    定判決因而認定再審原告之父母黃海洋、黃吳杏於生前尚有
    相當財產以維持生活，經核與民法第1117條規定相符，此項
    論斷亦無違經驗法則之情事。縱或再審原告欲為此部分指摘
    ，依民事訴訟法第496條第1項但書「當事人知其事由而不為
    主張」之規定，再審原告於前訴訟程序既未以此理由提起第
    三審上訴以為救濟，即不得對原確定判決以適用法規顯有錯
    誤為由，提起再審之訴，其理自明。
  (三)再審原告另主張「關於黃吳杏喪葬費部分，原確定判決有判
    決主文與理由抵觸之情形；另就黃海洋喪葬費部分，再審被
    告丁○○業已自認確係由再審原告支出，雙方僅就金額有所
    爭執，原確定判決竟認為再審原告此部分之支出無理由，再
    審原告亦未默示放棄喪葬費用請求權，原確定判決顯有違反
    民事訴訟法第279條第1項、第222條第2項及第3項、第219條
    之規定，而符合民事訴訟法第496條第1項第1款、第2款之再
    審事由情事」云云。經查：
  1.再審原告主張伊父母黃海洋、黃吳杏之喪葬費均係再審原告
    支出乙節，經原確定判決調查相關物證後不為採信，並於原
    確定判決理由內載明：「乙○○已自承並未委請國揚公司辦
    理黃海洋之喪事，僅有委請辦理黃吳杏之喪事（原審卷第60
    頁）。且據證人即國揚公司負責人蔡政良在原審證稱：『其
    公司有受原告（即上訴人乙○○）委託承辦黃吳杏之喪事』
    等語，雖可認上訴人乙○○確有委請國揚公司辦理黃吳杏之
    喪葬事宜，惟蔡政良又證稱：『該明細表乃係原告於本件起
    訴後請伊填載，當初公司為黃吳杏辦理喪事之各項費用存根
    因未留存，已無法找到，經原告向伊描述當時辦理喪事之情
    況，伊回想後即填具該明細表，且該明細表中所載部分項目
    並非由伊公司處理，係原告請伊將明細寫在一起』等語（見
    原審卷第133頁至第134頁）。則該明細表內容既係僅憑上訴
    人乙○○口述、證人回想而填具，部分明細又非國揚公司所
    承辦，顯難據以認定上訴人乙○○為黃吳杏支出之喪葬費確
    為534,000元（原審卷第73頁至第75頁）。而黃海洋之喪葬
    事宜既非國揚公司所接手辦理，則國揚公司另出具之黃海洋
    喪葬費用380,000元及屏東縣萬巒鄉赤山朝天宮出具之收據
    195,010元（原審卷第67頁至第72頁），更難信為真實。」
    《原確定判決書第12頁第21行至第13頁第8行》甚詳，並據
    此形成再審原告此部分主張無理由之心證，而駁回再審原告
    此部分之請求，並無判決主文與理由抵觸之情事，此與民事
    訴訟法第496條第1項第1款、第2款之法定再審事由不符。
  2.另再審原告是否於本院前訴訟程序默示放棄請求喪葬費用乙
    節，亦經原確定判決於理由欄內載明：「上訴人乙○○在原
    審另自承：『被告丁○○說有支付樂隊、靈車等費用，是因
    為依照我們宗族的制度，被告和其他堂姊妹並沒有參加遺產
    的分配，所以他們沒有負擔喪葬費的部分，他們只有支付樂
    隊及靈車的費用而已，所以被告每個人只有負擔約四千元而
    已。』等語（原審卷第61頁）。就上訴人乙○○之上述陳述
    以觀，已足認上訴人乙○○之姊妹即上訴人戊○○等人當初
    僅負擔樂隊及靈車費用，乃係經乙○○之同意，乙○○當初
    既已默示捨棄請求其同胞姊妹負擔其他喪葬費用，事隔多年
    之後殊無理由再請求上訴人戊○○等人給付喪葬費之權利。
    上訴人乙○○於本院雖否認其有上述陳述，惟按『關於言詞
    辯論所定程序之遵守，專以筆錄證之。』民事訴訟法第219
    條定有明文。…乙○○倘無如此陳述，亦當無如此記錄之理
    ？…是上訴人乙○○之此部分抗辯，應無可採，其請求亦不
    應准許。」等語《原確定判決書第13頁第8行至第14頁第1行
    》，足認再審原告確已默示捨棄請求再審被告負擔其他喪葬
    費用。至於原確定判決不採納再審原告提出之「喪葬費收據
    」之證據力，並依再審原告在第一審法院之證述為判決，係
    原確定判決依法為證據取捨之結果，再審原告據此指摘原確
    定判決認定事實有違自由心證主義、舉證責任分配原則之例
    外等適用法規顯有錯誤云云，洵無足採。
  3.況再審原告以同一理由提起第三審上訴，業經最高法院以上
    訴無理由判決駁回在案（最高法院96年度台上字第392號卷
    第32頁至第34頁）。是依上說明，足證再審原告上揭指摘原
    確定判決有適用法規顯有錯誤、判決主文與理由抵觸乙節，
    亦因具備民事訴訟法第496條第1項但書「當事人已依上訴主
    張其事由」之消極要件，依法不得提起再審之訴甚明。
　(四)至於再審原告另主張「關於喪葬費用部分，本院前訴訟程序
　  未盡民事訴訟法第199條規定之闡明義務，未令再審原告提
    出再審被告戊○○等人提領黃海洋生前所有之土地徵收補償
    費之有利證據，該證據係於原確定判決成立時即已存在，原
    確定判決顯有符合民事訴訟法第496條第1項第13款之法定再
    審事由。」云云，經查：
  1.按民事訴訟法第496條第1項第13款所謂當事人發現未經斟酌
    之證物，係指前訴訟程序事實審之言詞辯論終結前已存在之
　　證物，因當事人不知有此，致未經斟酌，現始知之者而言。
　  倘當事人早知有此證物得使用而不使用，即無所謂發現，自
    不得以之為再審理由（最高法院87年度台上字第1160號判決
　　意旨參照）。
　2.再審原告固指摘原確定判決未向其闡明可提出再審被告提領
　  黃海洋生前所有之土地徵收補償費用之相關證據，惟此相關
    證據為何？縱經審認，何以得為有利再審原告之認定？再審
    原告均未提出具體理由說明。且依再審原告所指，其於本院
    前訴訟程序言詞辯論終結前即已知悉有此證物存在而不使用
    ，依民事訴訟法第496條第1項但書「知其事由而不為主張」
    規定，再審原告亦不得據此提起本件再審之訴。況原確定判
    決所以駁回再審原告就此部分喪葬費用之請求，係以再審原
    告無法具體證明伊確有支出伊主張之黃海洋、黃吳杏之喪葬
    費用金額，及再審原告當初已默示捨棄再審被告負擔其他喪
    葬費用等理由為論據。是再審原告上揭指摘，顯與民事訴訟
    法第496條第1項第13款之法定再審事由有間，洵不足採。
四、綜上所述，再審原告指摘原確定判決有「適用法規顯有錯誤
    」、「判決理由與主文顯有矛盾者」或「發現如經斟酌可受
    較有利益裁判之證物或得使用該證物」等再審之事由，均經
    原確定判決調查後敘明理由判決駁回在案。而再審原告於前
    訴訟程序對上揭再審事由，亦曾「依上訴主張其事由」或「
    知其事由而不為主張」，核與民事訴訟法第496條第1項第1
    款、第2款及第13款規定再審之訴要件有間。本件再審原告
    提起之再審之訴，顯無再審理由，爰不經言詞辯論，以判決
    駁回。
結論：本件再審之訴，顯無再審理由，應依民事訴訟法第五百零
二條第二項、第七十八條，判決如主文。
中　　華　　民　　國　　96　　年　　7 　　月　　11　　日
                  民事第三庭　　審判長法　官  陳光秀
　　　　　　　　　　　      　　　　　法　官  莊俊華
　　　　　　　　　　　      　　　　　法　官  曾平杉
上為正本係照原本作成。
如對本判決上訴，須於判決送達後20日內向本院提出上訴狀，未
表明上訴理由者，應於上訴後20日內，向本院提出理由書（須附
繕本）。依法須繳納裁判費並應委任律師為訴訟代理人，始得上
訴。
中　　華　　民　　國　　96　　年　　7 　　月　　12　　日
                                      書記官  葉秀珍
【附記】
民事訴訟法第466條之1：
(1)對於第二審判決上訴，上訴人應委任律師為訴訟代理人。但上
  訴人或其法定代理人具有律師資格者，不在此限。
(2)上訴人之配偶、三親等內之血親、二親等內之姻親，或上訴人
  為法人、中央或地方機關時，其所屬專任人員具有律師資格並
  經法院認為適當者，亦得為第三審訴訟代理人。
民事訴訟法第466條之2：
  上訴人無資力委任訴訟代理人者，得依訴訟救助之規定，聲請
  第三審法院為之選任律師為其訴訟代理人。
